ACORDAO-COMPLETO-2466249

ACÓRDÃO 8673/2021 ATA 23/2021 - SEGUNDA CÂMARA

VISTOS, relatados e discutidos estes autos de aposentadoria deferida pelo Departamento de Polícia Federal em favor de Zilbernik Siqueira Teodoro;
ACORDAM os Ministros do Tribunal de Contas da União, reunidos em Sessão da 2ª Câmara, nos termos do art. 71, III e IX, da Constituição de 1988, dos arts. 1º, V, 39, II, e 45 da Lei n.º 8.443, de 1992, e dos arts. 260, § 1º, e 262, § 2º, do RITCU, ante as razões expostas pelo Relator, em:
9.1. assinalar a ilegalidade do ato inicial de aposentadoria em favor de Zilbernik Siqueira Teodoro (à Peça 3 sob o n.º 12677/2018) , negando-lhe o respectivo registro, diante da indevida averbação do anunciado tempo de serviço municipal sem a correspondente contribuição previdenciária;
9.2. dispensar o ressarcimento das quantias percebidas indevidamente, mas de boa-fé, em consonância com a Súmula n.º 106 do TCU;
9.3. determinar que, no prazo de 15 (quinze) dias contados da ciência desta deliberação, o Departamento de Polícia Federal adote as seguintes medidas:
9.3.1. faça cessar os pagamentos decorrentes do ato ora considerado ilegal pelo item 9.1 deste Acórdão, sob pena de responsabilidade solidária da autoridade administrativa omissa, nos termos do art. 71, IX, da Constituição de 1988 e do art. 262, caput, do RITCU;
9.3.2. dê ciência do inteiro teor desta deliberação à interessada, alertando-a de que o efeito suspensivo proveniente da eventual interposição de recurso junto ao TCU não a eximirá da devolução dos valores percebidos indevidamente após a notificação, diante do não provimento desse recurso, devendo encaminhar o comprovante da correspondente notificação ao TCU no prazo de 30 (trinta) dias;
9.3.3. informe a interessada sobre a possibilidade de opção pelo retorno ao serviço ativo com vistas a completar os requisitos da aposentadoria pelas regras atualmente vigentes ou pelo recolhimento, sob a forma indenizada, das contribuições previdenciárias faltantes;
9.3.4. encaminhe a este Tribunal, nos termos do art. 262, § 2º, do RITCU, o novo ato de concessão da aludida aposentadoria, sem a ilegalidade indicada nesta deliberação, para ser submetido à apreciação pelo TCU, na forma do art. 260, caput, do RITCU;
9.4. enviar a cópia do presente Acórdão, com o Relatório e a Proposta de Deliberação, ao Departamento de Polícia Federal, para ciência e efetivo cumprimento ao item 9.3 deste Acórdão; e
9.5. arquivar o presente processo, sem prejuízo de a unidade técnica promover o monitoramento das determinações proferidas pelo item 9.3 deste Acórdão, representando ao TCU, se necessário.

Aposentadoria deferida pelo Departamento de Polícia Federal em favor de Zilbernik Siqueira Teodoro.

Segunda Câmara

Departamento de Polícia Federal.

3. Interessada: Zilbernik Siqueira Teodoro (CPF XXX.179.057-XX).

13.1. Ministros presentes: Bruno Dantas (Presidente), Aroldo Cedraz e Raimundo Carreiro.
13.2. Ministro-Substituto convocado: Marcos Bemquerer Costa.
13.3. Ministro-Substituto presente: André Luís de Carvalho (Relator).

ANDRÉ DE CARVALHO

Trata-se de aposentadoria deferida pelo Departamento de Polícia Federal em favor de Zilbernik Siqueira Teodoro.
2.	Após a análise final do feito, o Auditor Federal Marival Azevedo Corado lançou o seu parecer conclusivo à Peça 5, com a anuência, por delegação de competência, do diretor da Sefip (Peça 6) , nos seguintes termos:
" (...) EXAME TÉCNICO  
3. A aposentadoria se deu na modalidade voluntária, com proventos integrais, calculados com base na última remuneração do cargo em que se deu a aposentadoria, com fundamento no art. 40, § 4º, inciso II, da Constituição Federal, com redação dada pela Emenda Constitucional 47/2005, c/c art. 1º, inciso II, da Lei Complementar 51/1985, com redação dada pela Lei Complementar 144/2014.
4. O Gestor de Pessoal informou que o tempo de serviço prestado no período de 1º/11/1995 a 20/9/1996, no exercício de cargo em comissão de Assessor de Serviços Públicos Municipal da Prefeitura de Itaguaí - RJ, não teve recolhimento de contribuição previdenciária.
5. De acordo com o art. 1º da Lei 8.467 de 13/4/1993, publicada no Diário Oficial da União do dia 14/4/1993, o servidor ocupante de cargo em comissão, sem vínculo efetivo com a administração pública, vincula-se obrigatoriamente ao Regime Geral de Previdência Social - RGPS:
'Art. 1º O servidor público civil ocupante de cargo em comissão, sem vínculo efetivo com a União, Autarquias, inclusive em regime especial, e Fundações Públicas Federais, vincula-se obrigatoriamente ao Regime Geral de Previdência Social de que trata a Lei nº 8.213, de 24 de julho de 1991'.
6. Em virtude disso, entende-se que, a partir da publicação dessa lei, não seria possível computar para fins de aposentadoria no serviço público tempo de serviço prestado por ocupante de cargo em comissão, sem vínculo com a administração pública, sem prova de recolhimento das contribuições previdenciárias junto ao RGPS.
7. No caso concreto, o Gestor de Pessoal afirmou no ato que não houve contribuição previdenciária do tempo de serviço prestado no período de 1º/11/1995 a 20/9/1996, quando a servidora esteve no exercício de cargo em comissão de Assessor de Serviços Públicos Municipal da Prefeitura de Itaguaí - RJ. 
8. Em razão disso, entende-se que tal tempo deve ser desconsiderado para fins de aposentadoria, restando como saldo apenas o tempo 24 anos, 5 meses e 4 dias, que seria insuficiente para a concessão da aposentadoria, consoante o fundamento utilizado.
9. Ademais, considerando a idade atual da interessada e os fundamentos de aposentadoria vigentes, resta à interessada retornar à atividade, pois não preenche qualquer requisito para nova aposentadoria.
10. Nada obstante, deve-se dispensar a devolução dos valores indevidamente recebidos de boa-fé, nos termos do Enunciado 106 da Súmula de Jurisprudência deste Tribunal.
11. Por fim, vale destacar que o aludido ato deu entrada neste Tribunal há menos de cinco anos, não sendo aplicável, portanto, o procedimento de contraditório e ampla defesa determinado pelo Acórdão 587/2011-TCU-Plenário.
CONCLUSÃO 
12. A abrangência e a profundidade das verificações levadas a efeito fundamentam convicção de que o ato de aposentadoria deve ser apreciado pela ilegalidade, uma vez que a interessada não preenche os requisitos para a aposentadoria.  
PROPOSTA DE ENCAMINHAMENTO 
13. Ante o exposto, com fundamento nos arts. 71, inciso III, da Constituição Federal, 1o, inciso V, e 39, inciso II, da Lei 8.443/1992 e 260, § 1o, do Regimento Interno do Tribunal de Contas da União, propõe-se:
a) considerar ilegal e negar o registro do ato constante do presente processo.
b) dispensar o ressarcimento das quantias indevidamente recebidas de boa-fé, consoante o disposto no Enunciado 106 da Súmula de Jurisprudência do TCU;
c) determinar, com fundamento no art. 4º, inciso I, da Resolução TCU 315/2020, ao Departamento de Polícia Federal que:
c.1) promova, no prazo 30 (trinta) dias, contados a partir da ciência desta deliberação, o retorno à atividade da servidora, uma vez que ela não preencheu os requisitos para concessão da aposentadoria;
c.2) comunique a interessada do teor desta decisão, no prazo de 30 (trinta) dias, alertando-a de que o efeito suspensivo proveniente da interposição de eventuais recursos não a exime da devolução dos valores percebidos indevidamente após a respectiva notificação, caso os recursos não sejam providos;
c.3) no prazo de 30 (trinta) dias, contados da ciência da decisão, envie a este Tribunal documentos comprobatórios de que a interessada está ciente do julgamento deste Tribunal."
3.	Enfim, por intermédio do Exmo. Sr. Procurador Rodrigo Medeiros de Lima, o MPTCU anuiu, em cota singela (Peça 7) , à aludida proposta da unidade técnica.
É o Relatório.

não há.

Procurador Rodrigo Medeiros de Lima.

APOSENTADORIA. AVERBAÇÃO DE TEMPO DE SERVIÇO SEM O RECOLHIMENTO DA RESPECTIVA CONTRIBUIÇÃO PREVIDENCIÁRIA. ILEGALIDADE. NEGATIVA DE REGISTRO. DETERMINAÇÕES. COMUNICAÇÕES.

APOSENTADORIA (APOS)

Secretaria de Fiscalização de Integridade de Atos e Pagamentos de Pessoal e de Benefícios Sociais (Sefip).

Trata-se de aposentadoria deferida pelo Departamento de Polícia Federal sob as seguintes condições:
	Peça
	Beneficiária
	Data de Nascimento
	Tipo de Ato e de Aposentadoria
	Vigência
	Enviado ao TCU

	3
	Zilbernik Siqueira Teodoro
	27/3/1972
	Inicial por Aposentadoria Voluntária
	22/3/2018
	17/4/2018

2.	De toda sorte, após a análise final do feito, a Sefip pugnou pela ilegalidade do aludido ato inicial de aposentadoria diante da indevida averbação de 10 meses e 25 dias de exercício no cargo em comissão junto à Prefeitura de Itaguaí - RJ sem o recolhimento, contudo, da respectiva contribuição previdenciária; tendo o MPTCU anuído a essa proposta.
3.	O TCU pode incorporar o parecer da Sefip a estas razões de decidir.
4.	Bem se vê que, para o aludido tempo no cargo em comissão de 1°/11/1995 a 20/9/1996, não teria sido promovida a necessária comprovação do recolhimento das respectivas contribuições previdenciárias, impedindo a suscitada averbação desse tempo para a subjacente aposentadoria como policial federal em sintonia com a LC n.º 51, de 1985.
5.	Por conseguinte, ante a exclusão do suscitado período no cargo em comissão (10 meses e 25 dias) , a interessada não contaria com os supostos 25 anos, 3 meses e 23 dias de tempo de contribuição (Peça 3, p. 4) , e isso impediria a manutenção da aposentadoria sob os proventos integrais pelo art. 1º da LC n.º 51, de 1985, devendo ser ressaltado, no entanto, que subsistiria a possibilidade de opção pelo retorno ao serviço ativo com vistas a completar os requisitos da aposentadoria pelas regras atualmente vigentes ou pelo recolhimento, sob a forma indenizada, das contribuições previdenciárias inerentes ao referido período de 10 meses e 25 dias.
6.	Diante, enfim, da entrada do aludido ato de aposentadoria no TCU há menos de 5 anos, não seria necessária a prévia oitiva da respectiva interessada, estando esse entendimento em plena consonância com a jurisprudência do STF (v.g.: MS-25.116 e MS-25.403) e com a exceção prevista na Súmula Vinculante n.º 3 do STF, além de estar em sintonia com a jurisprudência do TCU (v.g.: Acórdão 587/2011-TCU-Plenário, entre outros) .
7.	O TCU deve assinalar a ilegalidade, portanto, do aludido ato de aposentadoria para lhe negar o respectivo registro.
Ante o exposto, pugno pela prolação do Acórdão ora submetido a este Colegiado.
TCU, Sala das Sessões, em 6 de julho de 2021.
Ministro-Substituto ANDRÉ LUÍS DE CARVALHO 
Relator